【裁判字號】    98,婚,187
【裁判日期】    980428
【裁判案由】    履行同居
【裁判全文】
臺灣高雄地方法院民事判決               98年度婚字第187號
原      告  乙○○
                        號
訴訟代理人  丙○○
被      告  甲○○
上當事人間請求履行同居事件，本院於民國98年4 月14日言詞辯
論終結，判決如下：
    主  文
被告應與原告同居。
訴訟費用由被告負擔。
    事實及理由
一、原告起訴主張：
 1、兩造於民國95年7 月4 日結婚，現婚姻關係仍存續中，兩造
    婚後原本同住高雄縣林園鄉○○○路81巷275 弄10號，初尚
    相安無事，未料被告於95年11月間起，忽反常態，經常提出
    離婚訴求，原告初以和為貴，百般忍受，嗣於95年12月間更
    與公婆履生爭執，並向原告提出離婚之要求。詎被告竟於97
    年5 月18日無故離家出走，現住於高雄市○○區○○街146
    巷2 號，不理家務，迭經親友勸告，然被告均拒絕與原告同
    居，亦經林園鄉公所調解不成立，兩造既仍屬夫妻，被告自
    應履行同居義務，爰訴請被告與原告在高雄縣林園鄉○○○
    路81巷275 弄10號同居等語。
 2、被告於調解時答辯狀，聲明事實內容，皆非事實，法律是講
    求證據，不是捏造不實言論就可扭曲事實真相。夫妻在新婚
    磨合期本來就會遇到瓶頸，需雙方互相溝通方生智慧，將問
    題解決，而不是如被告一般攜子離家，一走了之、避不見面
    。而小孩需要的是一個健全家庭，在父母親共同關愛呵護下
    成長，更不是一遇爭吵即攜兒一走了之避不見面的母親，被
    告此舉將造成小孩必需獨自承受自幼父母分居所帶來傷害，
    亦有礙小孩健全身心發展。婚姻關係成立，夫妻須經營共同
    生活及夫妻互負同居之義務，故同居義務為婚姻本質上之當
    然效果，此亦為民法第1001條所明定。綜上情，爰依法請求
    被告履行同居義務。
二、被告則以：
 1、緣兩造自95年7 月4 日結婚，婚前原告即在大陸上班，被告
    亦有工作，並與公婆同住，被告於96年產下一子，在被告懷
    孕期間因有流產跡象需安胎，被告即住院休養，當時公婆迷
    信宗教求神問卜後，以神明說被告不得回娘家為由，禁止被
    告回娘家，被告也不敢違抗，唯命是從。非但被告自己不敢
    回娘家，連父母親要拿東西給被告，也約在公司路口拿取，
    後來被告於小孩過滿月後，向公婆提說帶小孩回娘家，於回
    夫家後，公婆即以神明說小孩不適合往娘家方向為由，要被
    告待神明說適當之日，才可返回娘家。起初被告認為公婆太
    迷信，雖無法認同，但還是尊重並順從公婆之意。嗣後原告
    在與被告MSN 時提出公婆反應說被告都不讓他們抱小孩，然
    因上班及婆婆曾說她只能幫被告帶白天之故，白天星期一至
    星期五或星期六輪職由公婆代為照顧，晚上及休假時間再由
    被告自行照顧，由於小孩早睡，被告跟原告反應於休假期間
    ，也非常想和小孩獨處及也該讓公婆休息等理由，但原告無
    法聽進被告理由，反而要被告同意休假日小孩需讓公婆相處
    二小時左右，並說：「不同意的話，回來就知道了。」，諸
    如此類的話，原告無法採納被告意見，然卻聽信其母親之說
    詞而動輒對被告以髒話責罵，令被告精神壓力已大到在無法
    忍受，且原告亦一直借題發揮責罵被告，當公婆堅持不讓被
    告抱小孩時，被告才通知警方處理，嗣後於97年5 月17日由
    被告同事開車送被告回娘家，隔日被告才由被告大哥及大嫂
    陪同下，返回公婆住處向公婆表示要回家娘家冷靜冷靜，期
    間被告大哥大嫂還不斷向公婆陪笑臉，嗣於公婆同意下，被
    告方攜同小孩返回娘家居住。詎原告竟說被告未經告知無故
    離家，顯然有誤。
 2、復於97年5 月日19日晚上原告由大陸來電，執意要被告把小
    孩抱回，並對被告說：「要冷靜你自己去冷靜，小孩抱回去
    公婆會養。」、「你討客兄」等不堪入耳之言詞，被告聽聞
    原告所言讓被告心寒。又被告於97年5 月19日之後，多次聯
    絡原告未支付兒子生活費，未盡父親與丈夫之責，若再繼續
    如此行為，即視原告棄養，到目前為止，此行為持續狀態中
    。嗣後原告曾發存證信函，其中提及被告在外一切行為與原
    告無關，且單方宣告由被告自行負責小孩一切費用及教育費
    用，其棄養行為被告視為正式文件公告。原告所言與事實不
    符，被告另寄發並於存證信函中一一駁回其所言。再者，97
    年9 月1 日原告向林園鄉公所申請調解，於調解時調解員即
    已先告知雙方親屬不得左右當事人，詎原告並未就兩造問題
    提出解決方案，卻由其姐夫代為發言，並提出在外居住之提
    議，其姐並在一旁催促原告紀錄下來，而遭調解員制止；當
    時被告父親因聽聞原告對被告不實指控，因感不平而與原告
    發生爭執，未料原告竟辱罵被告父親「畜牲」。
 3、原告在大陸生活時間遠超過在台時日，扣掉原告與友人外出
    喝酒深夜未歸日子，原告一年在家時間不到一個月，97年9
    月後更未主動與被告有任何連繫，被告無法得知原告動向，
    連被告傳予其簡訊時，亦僅以「小孩子抱來」幾個字回覆，
    然原告對被告住所知之甚詳，卻未曾找過被告，現卻要被告
    履行同居之義務。更何況被告已對原告住處即公婆處所已產
    生恐懼及精神壓力，何種規定婚後需住夫家？一切事情令被
    告感到好無奈。是以原告以精神折磨被告，實無法再繼續與
    原告共同生活，被告重心皆於小孩身上，兩造共同生活已無
    任何意義等語資為抗辯，並聲明：原告之訴駁回。
三、按當事人主張有利於己之事實者，就其事實有舉證責任，民
    事訴訟法第277 條有明文規定。次按，夫妻互負同居之義務
    ，但有不能同居之正當理由者，不在此限，民法第1001條定
    有明文。故在婚姻關係存續中，非證明有不堪同居之正當理
    由，不得拒絕履行同居之義務，所謂不能同居之正當理由，
    乃指夫妻有不堪同居或不宜同居之事由，或依其情形要求夫
    妻同居為不合理而言。如夫妻間發生衝突、爭執或其他失和
    之情事後，仍同居共同生活相當時間，自難謂該衝突、爭執
    或其他失和之情事，為不能同居之正當理由。
四、經查：
（一）原告主張，兩造於95年7 月4 日結婚，現婚姻關係仍存續
      中，兩造婚後原本同住在高雄縣林園鄉○○○路81巷275
      弄10號，被告於97年5 月18日離家，現住於高雄市○○區
      ○○街146 巷2 號等情，業據原告提出兩造戶籍謄本為證
      ，並為被告所不爭執，此部分事實堪信為真實。
（二）按夫妻互負同居之義務，但有不能同居之正當理由者，不
      在此限，民法第1001條定有明文。本件原告主張兩造現婚
      姻關係仍存續中，被告應履行同居等語，被告則以前揭情
      詞置辯。經查：
   1、對於夫妻之住所，民法第1002條規定：「夫妻之住所，由
      雙方共同協議之；未為協議或協議不成時，得聲請法院定
      之。法院為前項裁定前，以夫妻共同戶籍地推定為其住所
      」，可知夫妻之住所，應先由雙方共同協議定之，未為協
      議或協議不成時，始聲請法院定之，亦即妻並非當然以夫
      之住所為住所。
   2、查本件兩造婚後即與子及公婆同住於在高雄縣林園鄉○○
      ○路81巷275 弄10號，該址亦為兩造共同戶籍地，足徵兩
      造婚後協議（或默示協議）之住所係在高雄縣林園鄉○○
      ○路81巷275 弄10號。而原告因在大陸工作，需長時間居
      住於大陸，以致無法每月返回上開兩造住處，此為被告婚
      前已知之事實，亦為被告所不否認，然被告今以原告每月
      與其相處時間過少，留下被告及子與公婆同住，因公婆對
      小孩照顧時間及方式觀念不同，履生歧見，進而滋生眾多
      紛爭，長期以往，更致被告無法再承受如此壓力云云為由
      ，於獲得公婆同意下，故而攜子離開兩造共同居住地，返
      回娘家別居，並提出郵局存證信函1 件為證。惟被告以經
      公婆同意為由而離開前揭兩造住所，然觀以上開兩造所陳
      ，被告自承其離家前，與公婆因小孩發生爭執時被告曾通
      知警方前來處理，嗣後被告復於隔日協同兄嫂至其與公婆
      住處欲攜子返回娘家，並向公婆表示需冷靜一下故欲返回
      娘家居住等情，觀以前開情狀，衡諸常情，被告之公婆顯
      然認同被告所陳，其係因一時情緒問題而需返回娘家暫居
      ，故而同意被告暫時返回娘家，然非謂即可據此認定原告
      父母即有同意被告長期離家別居之意，是被告以經原告父
      母同意而離家為由，據以拒絕履行同居義務，顯無理由。
   3、次查，被告於上開所陳中自承曾多次提出與原告離婚之意
      ，原告皆表示不同意，因而致被告產生重大精神壓力，故
      而離開上開兩造住所別居云云。然按兩造間欲於何處履行
      同居義務，依前揭法規定，需由兩造共同協議，惟參以兩
      造上開所陳，卻未見被告就兩造共同居住於原告父母家有
      何不妥適之處先與原告為協議或溝通。又按婚姻關係存續
      中，非證明有不堪同居之正當理由，不得拒絕履行同居之
      義務，所謂不能同居之正當理由，乃指夫妻有不堪同居或
      不宜同居之事由，或依其情形要求夫妻同居為不合理而言
      。如夫妻間發生衝突、爭執或其他失和之情事後，仍同居
      共同生活相當時間，自難謂該衝突、爭執或其他失和之情
      事，為不能同居之正當理由。再查，縱如被告所陳，原告
      有坦護其父母，而漠視被告感受、不願與其協議，兩造無
      法溝通，而致被告因受有原告及其父母所施之精神暴力，
      無法再居住於上開處所居住等情，然本院審酌上開事證，
      被告除提出郵局存證信函外，並未提出任何事證足證被告
      確受有原告及其父母施以精神暴力行為，致其無法再繼續
      居於上開住所之情，是以被告上開指述瀝瀝，顯為其單方
      片面指控，且其猶未能提出具體事證或證人，以圓其說，
      是被告上開所辯，顯為空言指述，顯無可採。依上所述，
      被告私自攜子搬離兩造原先協議之住所，顯已造成原告之
      不便，且危及兩造婚姻共同生活中彼此互信互重之基礎。
      是原告主張被告返回兩造位於高雄縣林園鄉○○○路81巷
      275 弄10號履行同居，而提起本件訴訟，自屬有理由，應
      予准許。
（三）綜上，兩造現既仍為夫妻關係，依民法第1001條之規定，
      在無不能同居之正當理由下，即負有同居之義務，從而，
      原告本於現存之夫妻關係，請求被告履行同居義務，於法
      核無不合，應予准許。
五、據上論結，本件原告之訴為有理由，爰依民事訴訟法第78條
    ，判決如主文。
中    華    民    國    98    年    4     月    28    日
                  家事法庭法  官  施敏雄
正本係照原本作成。
如不服本判決，應於送達後20日內，向本院提出上訴狀。
中    華    民    國    98    年    4     月    28    日
                          書記官  黃進遠


司法院資訊處製作；財團法人民間司法改革基金會備份。
